【裁判字號】    96,訴,1899
【裁判日期】    970229
【裁判案由】    工商登記
【裁判全文】
臺北高等行政法院判決
                                     96年度訴字第01899號
                              .
原      告  甲○○○○○○○○.
訴訟代理人  邱群傑  律師
複代理人    賴志凱  律師
被      告  臺北縣政府
代  表  人  乙○○縣長）住同.
訴訟代理人  丙○○
            丁○○
上列當事人間因工商登記事件，原告不服經濟部中華民國96年4
月11日經訴字第09606065130號訴願決定，提起行政訴訟。本院
判決如下：
    主  文
原告之訴駁回。
訴訟費用由原告負擔。
    事  實
一、事實概要：
    緣原告前於民國（下同）95年4月20日向被告機關臺北縣政
    府申請於臺北縣新莊市○○路○ 段1 號（下稱系爭地址）設
    立「佳樂電子遊戲場」，經營電子遊戲場業業務。案經被告
    機關審查，以95年5 月22日北府建登字第0953019486號營利
    事業登記審查通知書，核認原告申請營業地點1000公尺範圍
    內有國民中學、小學、高中等學校，不符該府90年4 月23日
    90 北 府城開字第145266號公告之規定，且原告所檢附之該
    府94 莊 變使字第307 號變更使用執照，其建築物用途為「
    視聽歌唱場所」，與所申請營業項目「電子遊戲場」用途不
    符，乃將原送申請書件抽存申請書及委託書各乙份存檔，餘
    均檢還原告，而為否准所請之處分。原告不服，訴經經濟部
    95年9 月21日經訴字第09506178960 號訴願決定書，以被告
    機關主要係以原告之營業場所未符合被告機關90年4 月23日
    90北府城開字第145266號公告之規定，否准本件原告申請營
    業登記，然該公告僅為被告機關依都市計畫法臺灣省施行細
    則第17 條 第9 款之規定逕為公告限制申請設立電子遊戲場
    業者，須距離國民中、小學、高中、職校、醫院1000公尺以
    上，應係對於人民營業權之限制，其未以自治條例為之，即
    與地方制度法第28條第2 款之規定不合，該公告要非合法（
    參照最高行政法院94年度判字第2007號判決及最高行政法院
    94年11月份庭長法官聯席會議意旨），則原處分已失其依據
    ；又原告申請營業地點之建築物用途「視聽歌唱場所」縱如
    被告機關所稱與其所申請「電子遊戲場」之用途不符，然是
    否為可補正之事項，而得由被告機關限期補正後，准其變更
    登記，容有重為審酌之必要等理由，乃將原處分撤銷，並責
    由被告機關另為適法之處分。案經被告機關以95年10月2 日
    北府建登字第0950684507號函通知原告於7 日內檢附申請書
    件及用途相符之使用執照續為審查，嗣再以電話通知補正，
    惟因原告未於期限95年10月25日前補正用途相符之使用執照
    ，乃以95年11月3 日北府建登字第0953050283號營利事業登
    記審查通知書（下稱系爭處分）駁回原告之申請。原告不服
    ，提起訴願亦遭決定駁回，遂向本院提起本件行政訴訟。
二、兩造聲明：
  (一)原告聲明求為判決：
    1.原處分、原訴願決定均撤銷。
    2.被告應核准原告設立佳樂電子遊戲場，經營電子遊戲場業
      務。
    3.訴訟費用由被告負擔。
  (二)被告聲明求為判決：
    1.駁回原告之訴。
    2.訴訟費用由原告負擔。
三、兩造之爭點：被告依商業登記法第21條規定請原告限期補正
    建築物使用用途為「電子遊戲場」之使用執照，以原告逾補
    正日期未為補正而予以駁回，是否適法？
  (一)原告主張之理由：
    1.「按「行政行為之內容應明確。」行政程序法第5條定有
      明文，該條所謂明確性原則，包含行政處分之明確。次按
      ，行政處分應記載理由及法令依據，乃現代法治國家行政
      程序之基本要求，是以同法第96條第1項第2款規定：「行
      政處分以書面為之者，應記載下列事項︰一、‧‧‧。二
      、主旨、事實、理由及其法令依據。三、‧‧‧。」又處
      分理由之記載，必須使處分相對人得以知悉行政機關獲致
      結論之原因，其應包括以下項目：(一)法令之引述與必要
      之解釋。(二)對案件事實之認定。(三)案件事實涵攝於法
      令構成要件之判斷。(四)法律效果斟酌之依據(於有裁量
      授權時)等。至於具體個案之行政處分在說理上是否完備
      而符合上開要求，應為實質上判斷，不得僅因處分書上備
      有「理由」或「說明」欄之記載，即謂已盡處分理由說明
      之法律義務。」，此有鈞院92年訴字第1157號裁判可稽。
    2.被告雖以原告逾期未補正使用執照為由，作成原處分駁回
      原告之申請，惟查，原處分既以書面為之，參照行政程序
      法第96條第1項第2款規定以及上開裁判之意旨，被告自應
      記載其處分之理由，並引述相關之法令依據，方能謂其已
      盡處分理由說明之法律義務，並符合明確性原則。然細譯
      原處分「說明」欄之記載，僅泛稱：「貴商號申請營利事
      業變更登記，前經本府通知補正用途相符之使用執照2份
      ，約定補正日為10月25日，逾期未補正，予以駁回」云云
      （詳證三），並無隻字片語提及其否准原告申請所依據之
      法令何在，亦無法判斷被告將本件事實涵攝於法令構成要
      件究竟有無錯誤，致使相對人即原告無從得知被告機關獲
      致結論之原因為何，足徵被告作成原處分未盡其說明處分
      理由之法律義務，自有違行政程序法第5條、第96條第1項
      第2款之規定。
    3.再者，原告向被告提出本件營利事業變更登記申請時，經
      被告機關審查後，雖認為原告未提出用途相符之使用執照
      ，惟依商業登記法第21條規定，係屬被告可通知補正之事
      項，被告自應指定相當期間命原告補正，如未指定相當之
      補正期間，即遽以駁回原告之申請，實與未命原告補正文
      件無異，難謂合法。查本件原告持相關文件向被告申請變
      更營業項目為「電子遊戲場」之營利事業變更登記，被告
      於審查後，認定原告申請不符合被告90北府城開字第
      145266號公告，以前處分駁回原告申請。原告不服該處分
      而提起訴願後，訴願決定機關經濟部即以95年9月21日經
      訴字第09506178960號訴願決定書認定90北府城開字第
      145266號公告（下稱系爭公告）非屬台北縣議會通過、台
      北縣政府公布之合法自治條例，撤銷前處分（詳證一），
      被告接獲該訴願決定書後，雖以95年10月2北府建登字第
      0950684507號行政處分通知原告於7日內檢附用途相符之
      使用執照二份（詳證二）。惟前揭被告所命原告檢附用途
      相符之使用執照，原告在程序上尚須向被告工務局申請辦
      理建築物使用項目更動為「電子遊戲場業」，經其核准後
      ，方能取得用途相符之使用執照。而從原告備妥相關申請
      文件向被告工務局申請時起至其核准之日止，加計原告準
      備相關申請文件所耗費之時間（即填寫建築物使用項目更
      動申請書、檢附經室內裝修專業設計技術人員簽章之室內
      裝修圖說、現場照片等文件）以及被告工務局進行審查所
      須花費之時間，依歷來之作業程序，被告工務局殊無可能
      於短短7日或1個月內即能完成審查程序。另由被告工務局
      對於類此申請案件之審查時程來看，不夜城遊樂場、財發
      遊樂場、陳敏倫向被告機關申請營利事業變更登記為「電
      子遊戲場業」時，亦經被告機關通知須檢附用途相符之使
      用執照。為此，不夜城遊樂場（證五）、財發遊樂場（證
      六）、陳敏倫各於95年5月29日（證七），分別持相關證
      件向被告工務局申請辦理建築物使用項目更動為「電子遊
      戲場業」，但自其申請之日起，經過6個月之久，仍然未
      審查完成（證八、證九、證十）。是就本件而言，原告申
      請辦理建築物使用項目更動之地點既與上開各該申請者所
      申請之營業地點屬於同一位置，一旦原告向被告工務局提
      出申請者，必然會遭遇類此之情況，亦即被告工務局殊無
      可能於短短7日或1個月內完成審查程序。由此可見原告自
      收受通知補正之日起，即便立刻備妥文件向被告工務局提
      出申請辦理建築物使用項目更動，不論被告工務局審查如
      何迅速，絕無可能於短短7日內或1個月內即可讓原告取得
      用途相符之使用執照，故被告所訂定之補正期間實屬過短
      。
    4.又商業登記法第21條既規定商業登記之申請如有違反法令
      或不合程式者，主管機關有通知申請人補正之義務，考諸
      其目的，殆使申請人有補正相關文件之機會，以避免申請
      人因不諳法令之故而遽爾遭到行政機關駁回其所申請之事
      項。因此被告所命原告應檢附用途相符之使用執照，在程
      序上既可由原告向被告工務局申請取得，為使原告能遵照
      被告指示而提出該用途相符之使用執照，被告自應考量原
      告另案提出申請至審查結果出爐通常所須之時間為何，以
      此酌定命原告補正該文件期間之長短。否則不論原告有無
      取得該使用執照之可能，一律機械式訂定相同之補正期間
      ，則法令所規定之補正程序必將形同具文而失其意義。然
      而被告卻不顧上開實際作業程序，竟要求原告於極短時間
      內補正用途相符之使用執照，是以被告表面上看似已遵循
      相關法令命原告補正文件，但實際上之作法卻讓原告毫無
      補正該文件之可能。倘若認為上述被告之作法並無不當或
      違法，則被告日後對於類此之審查事件，殆可憑其首長或
      審查人員個人之好惡，就其不願准許之事件，皆以縮短命
      補正文件期間之方式來否准人民之申請，如此豈非提供被
      告機關藉此類似手法以規避法令及逃避上級機關、司法機
      關監督之途徑？依法行政原則豈非因此而蕩然無存？
    5.更何況95年6月28日修正之台北縣電子遊戲場業自治條例
      第4條已明文限制電子遊戲場業之營業場所應距離國民中
      、小學、高中、職校、醫院990公尺以上。本件原告向被
      告申請變更營利事業登記之時間雖在上開自治條例修正之
      前，而依法律不溯及既往原則，非為上開自治條例適用之
      對象，惟一旦被告不給予原告變更使用執照用途之機會而
      駁回本件原告之申請，原告勢必重新提出申請，由於原告
      重新提出申請之時間已在台北縣電子遊戲場業自治條例修
      正公布之後，適用台北縣電子遊戲場業自治條例第4條之
      結果，原告原來所申請之營業地點反而不符合法令規定，
      致而侵害原告既得之利益。綜上，足見被告未定相當補正
      期限命原告補正文件，即以原告逾期未補正使用執照為由
      ，作成原處分駁回本件原告之申請，實與未命原告補正文
      件無異，已屬違法。詎原訴願決定機關徒以被告形式上已
      通知原告補正用途相符之使用執照，原告期限屆滿仍未補
      正為據，即率爾認定原處分並無違法，應予維持云云，自
      難令人甘服。
    6.被告臺北縣政府未通知原告補正，即駁回原告之申請，有
      違商業登記法第22條規定：
      (1)按「主管機關對於商業登記之申請，認為有違反法令或
        不合法定程式者，應於收文後五日內通知補正，其應行
        補正事項，應一次通知之。」，商業登記法第22條定有
        明文。
      (2)原訴願決定雖以被告為本件否准處分前，除以95年10月
        2日以北府建登字第0950684507號函通知原告檢具申請
        書及建築物使用執照外，另於95年10月18日再以電話通
        知原告補正用途相符之使用執照，則原告逾期未補正，
        被告乃為本件之否准處分，自無不合云云。經查，本件
        申請案經訴願決定機關經濟部以95年9月21日經訴字第
        09506178960 號訴願決定書撤銷該處分，命被告機關重
        為處分後（參證一）。被告於接獲上開訴願決定書，即
        以95年10月2 北府建登字第0950684507號函通知原告檢
        附原申請書二份、用途相符之使用執照（參證二），原
        告即重新檢附申請書辦理本件營利事業變更登記。是被
        告以前揭證二之函通知原告之目的，並非命原告補正文
        件，而是通知原告重新檢送申請文件供被告續行辦理，
        此觀證二之處分全文並未記載逾期未補正，駁回原告申
        請等字樣，足徵上情。因此，原告依證二之函重新提出
        之申請文件如有違反法令或不合法定程式者，被告臺北
        縣政府仍應依商業登記法第22條規定，另行通知原告補
        正，不得將前揭證二函視為通知原告補正之處分，逕以
        駁回原告之申請。
      (3)次查，原處分雖記載「約定補正日期為10月25日」云云
        （參證三），然經原告檢視其與被告臺北縣政府往來之
        公文，並未發現任何有關被告與原告約定補正日期為95
        年10月25日之書面文件，且原告並未接到被告承辦人員
        通知補正之電話，更不知有通知補正之事實。又被告所
        提之電話紀錄係為其單方製作之文件，其內並無載明雙
        方實際之通話之內容為何，而被告亦未提出雙方通聯紀
        錄來證明其與原告聯繫之事實，根本無法證實被告所稱
        通知補正之情事屬實。另外，縱如被告所言電話紀錄經
        被告機關三層審核云云，惟被告機關承辦人員縱有將電
        話紀錄送交上級主管審核，上級主管僅能憑其下屬片面
        製作之書面電話紀錄為形式上審核、簽章，至於被告機
        關承辦人員究竟有無實際以電話通知原告補正，上級主
        管既未親自辦理，根本無從得知實際通知之情形為何。
        故電話紀錄縱經被告機關三層審核，亦不能證明被告機
        關承辦人員確有通知原告補正之情事。況且一旦採信被
        告機關單方製作之電話紀錄，則日後被告機關怠於或逾
        期通知申請者補正者，皆可以透過事後製作之電話紀錄
        之方式，再經由其內部單位逐層簽章之方式，來掩飾其
        未踐行補正義務之事實，如此一來，依法行政原則及申
        請者之權益又如何確保？故原訴願決定單憑被告單方製
        作之電話紀錄，遽以認定被告已通知原告補正乙節，實
        屬有誤。
      (4)從而，被告以前揭證二之函通知原告重新提出申請文件
        後，未以書面通知原告補正用途相符之使用執照，而卷
        附電話紀錄僅是被告單方製作之紀錄，根本無法證明被
        告通知補正事項已合法送達原告，是被告未合法通知原
        告補正，逕以原處分駁回原告之申請，顯有違商業登記
        法第22條規定。原訴願決定未察，遽以維持原處分，實
        非合法。
    7.被告臺北縣政府通知原告於7日內檢附用途相符之使用執
      照有違平等原則：
      (1)按「行政行為非有正當理由不得為差別待遇」，行政程
        序法第6條定有明文。
      (2)退步言，即便認定被告以95年10月2北府建登字第
        0950684507號函通知原告於7日內檢附原申請書二份、
        用途相符之使用執照，係為通知補正之處分（證二）。
        經查，被告承辦其轄區內永佳育樂有限公司申請之營利
        事業變更登記案，永佳育樂有限公司於提出申請變更所
        營項目為「電子遊戲場業」時，亦未檢附用途相符之使
        用執照，但被告臺北縣政府以94年10月4日北府建登字
        第0940633994號函命永佳育樂有限公司檢附證明書件時
        ，僅謂：「請貴公司檢具應附證明書件以利本府依舊法
        續辦87年申請案」，並無限定於七日內補正之期間限制
        （證十一）。此外，被告承辦轄區內之山洲電子遊戲場
        、神爺電子遊戲場之營利事業變更登記案，山洲電子遊
        戲場、神爺電子遊戲場提出申請時，均未檢附用途相符
        之使用執照，被告臺北縣政府處理方式亦與前揭永佳育
        樂有限公司申請案相同，僅發函命其檢附相關證明書件
        ，亦未訂定任何補正期間（上述山州電子遊戲場、神爺
        電子遊戲場申請辦理營利事業變更登記之過程，請鈞院
        向被告臺北縣政府函調該申請案之相關文件，即明上情
        ）。而前揭永佳育樂有限公司、山洲電子遊戲場、神爺
        電子遊戲場之申請案，均已經被告核准其申請，核發電
        子遊戲場業之營利事業登記證在案。
      (3)然被告臺北縣政府對於原告所提出相類似之申請案，卻
        未依「相類似應為相同處理之平等原則」比照永佳育樂
        有限公司、山洲電子遊戲場、神爺電子遊戲場申請案之
        處理方式，竟命原告應於短短7日內檢附用途相符之使
        用執照，則被告臺北縣政府承辦相類似之申請案，漫無
        標準，全憑個人好惡對於某些業者採取寬鬆之處理方式
        ，給予充裕補正期間，對於某些業者又採取嚴苛之處理
        方式，限制於7日內補正文件，如此厚此薄彼、無正當
        理由為差別待遇之作法，顯已違反行政程序法第6條規
        定至明。故被告臺北縣政府酌定7日之補正期間既有違
        反平等原則之情事，其後以原處分駁回原告之申請，實
        屬違法。
    8.商業登記法並未規定被告通知補正期間，是被告誤解商業
      登記法規定，以為補正期間應為7日，而未將實際作業情
      況考量在內，自有裁量濫用之違法：
      (1)被告臺北縣政府雖辯稱其命原告於7日內檢附用途相符
        之使用執照，係依商業登記法第22條規定，以5日之補
        正期間，再加上2個工作天云云。經查，細譯商業登記
        法第22條規定：「商業所在地主管機關對於商業登記之
        申請，認有違反法令或不合法定程式者，應自收文之日
        起五日內通知補正，其應行補正事項，應一次通知之。
        」，可知該條文僅規定被告臺北縣政府應於收件後多少
        時間內通知原告補正，並非規定被告臺北縣政府所訂補
        正期間長短。蓋被告臺北縣政府應於收件後幾日內通知
        原告補正，要與被告臺北縣政府所訂補正期間之長短係
        屬二事，且分屬不同之階段，倘若被告臺北縣政府自收
        文之日起逾5日使通知原告補正，即便被告臺北縣政府
        所訂定補正期間為7日，亦已逾上開商業登記法第22 條
        規定之時間，仍屬違法。反之，被告臺北縣政府如已遵
        守商業登記法第22條規定，自收文之日起5日內通知原
        告補正，即便被告臺北縣政府所訂定補正期間為1年，
        甚至2年，仍然不牴觸上開規定。換言之，上開條文是
        針對被告臺北縣政府本身之作業時間而訂，要與其應酌
        定多少之補正期間完全無涉。
      (2)另外，商業登記法第23條僅是規定被告臺北縣政府辦理
        商業登記案件之作業時間，並非規定其通知補正之期間
        ，此稽以商業登記法第23條規定：「商業所在地主管機
        關辦理商業登記案件之期間，自收件之日起至核准登記
        之日止，不得逾七日。但依前條規定通知補正期間，不
        計在內。」，足證上情。簡言之，上開條文既已明確規
        定通知補正期間不計入被告臺北縣政府辦理商業登記案
        件之7日期間，堪證通知補正期間與審查核准時間係分
        別獨立計算，彼此互不干涉，是被告臺北縣政府所訂補
        正期間之長短，根本不會影響被告臺北縣政府辦理商業
        登記案件之7日作業時間，更遑論上開條文可作為本件
        被告通知7日內補正之依據。從而，被告臺北縣政府承
        辦人員誤解商業登記法第22條、第23條規定，誤以為只
        能訂定7日之補正期間，以此作為裁量補正期間長短之
        唯一依據，而未將實際作業情況考量在內，自有裁量濫
        用之違法。
      (3)再者，被告雖以95年10月2北府建登字第0950684507 號
        函通知原告於7日內檢附用途相符之使用執照（詳證二
        ）。惟原告提出本件申請所檢附使用執照之用途為「視
        聽歌唱場所」，依建築物使用類組及變更使用辦法附表
        一建築物使用類組使用項目表（證十二），雖與電子遊
        戲場同屬B1類組，但分屬不同使用項目，故原告依建築
        法使用類組及變更使用辦法第10條規定：「建築物為同
        一使用類組之使用項目更動，除Ａ、Ｂ二類之同組使用
        項目更動，其室內裝修變更且面積達三百平方公尺以上
        者外，應檢附使用項目更動申報書（如附表四）及下列
        文件，報請該管主管建築機關登載於使用執照或發給核
        准更動使用文件」之規定，在程序上須先向被告工務局
        申請辦理變更使用執照用途為「電子遊戲場業」，經其
        核准後，方能取得用途相符之使用執照。而鈞院於前次
        準備程序向被告訴訟代理人詢問辦理變更使用執照需要
        多少時間，被告訴訟代理人亦答稱至少半年云云，足見
        被告工務局審查使用執照變更案件尚需費時，殊無可能
        於短短7日內或1個月內即可審查完成。被告臺北縣政府
        對此當知之甚稔，職此之故，當被告臺北縣政府承辦永
        佳育樂有限公司、山洲電子遊戲場、神爺電子遊戲場申
        請營利事業變更登記案時，為使該申請者能檢附用途相
        符之使用執照等文件，被告臺北縣政府方未限制補正文
        件之期間。
      (4)再查，自被告臺北縣政府對於轄區內未檢附用途相符使
        用執照之電子遊戲場業申請者訂定7日之補正期間起，
        目前均無任何一位申請者可遵照被告臺北縣政府之指示
        補正用途相符使用執照，且自95年以後，被告臺北縣政
        府為貫徹禁止電子遊戲場業之政策，幾乎未再核發電子
        遊戲場業之營利事業登記證給業者，凡此事實，鈞院可
        當庭詢問被告臺北縣政府訴訟代理人，即明上情。倘若
        被告所訂定7日之補正期間並未過短且又合理者，為何
        至今沒有一位電子遊戲場業之申請者可依照7日之補正
        期間，補正用途相符使用執照，以憑辦理營利事業變更
        登記？足見本件被告臺北縣政府限制原告於7日內補正
        用途相符之使用執照，完全未顧及實際作業情況，所訂
        定之補正期間實屬過短，亦非相當。
      (5)又商業登記法第22條既規定商業登記之申請如有違反法
        令或不合程式者，主管機關有通知申請人補正之義務，
        衡諸其目的，殆使申請人有補正相關文件之機會，以避
        免申請人因不諳法令之故而遽爾遭到行政機關駁回其所
        申請之事項，否則法令所定之補正程序即毫無意義可言
        ，徒流於形式。是法令既未規定原告須備妥用途相符之
        使用執照，始能向被告提出本件營利事業變更登記之申
        請，則原告提出之文件如有欠缺，為達便民之旨，被告
        自應考量原告取得文件所須花費之時間，酌定補正期間
        之長短，以避免原告於駁回後，一再重覆提出申請，耗
        費時間、勞力、費用。因此，本件被告命原告檢附用途
        相符之使用執照，依前所述，在程序上既可由原告向被
        告工務局申請取得，為使原告能遵照被告指示而提出該
        使用執照，被告自應考量原告另案提出申請至審查結果
        出爐通常所須之時間為何，以此酌定命原告補正該文件
        期間之長短。否則不論原告有無取得該使用執照之可能
        ，一律機械式訂定相同之補正期間，則法令所規定之補
        正程序必將形同具文而失其意義。然而被告卻不顧上開
        實際作業程序，竟要求原告於極短時間內補正用途相符
        之使用執照，是以被告表面上看似已遵循相關法令命原
        告補正文件，但實際上之作法卻讓原告毫無補正該文件
        之可能。倘若認為上述被告之作法並無不當或違法，則
        被告日後對於類此之審查事件，殆可憑其首長或審查人
        員個人之好惡，就其不願准許之事件，皆以縮短命補正
        文件期間之方式來否准人民之申請，如此豈非提供被告
        機關藉此類似手法以規避法令及逃避上級機關、司法機
        關監督之途徑？依法行政原則豈非因此而蕩然無存？因
        此，被告未定相當補正期限命原告補正文件，即以原告
        逾期未補正使用執照為由，作成原處分駁回本件原告之
        申請，實與未命原告補正文件無異，已屬違法。
      (6)更何況95年6月28日修正之台北縣電子遊戲場業自治條
        例第4條已明文限制電子遊戲場業之營業場所應距離國
        民中、小學、高中、職校、醫院990公尺以上。本件原
        告於95年4月20日向被告提出本件申請時，上開自治條
        例尚未修正生效，依法律不溯及既往原則，本件申請非
        為上開自治條例適用之對象，惟一旦被告不給予原告變
        更使用執照用途之機會而駁回本件原告之申請，原告勢
        必重新提出申請，由於原告重新提出申請之時間已在台
        北縣電子遊戲場業自治條例修正公布之後，適用台北縣
        電子遊戲場業自治條例第4條之結果，原告原來所申請
        之營業地點反而不符合法令規定，致而侵害原告既得之
        利益。詎原訴願決定疏未注意被告所定之補正期間是否
        相當以及原告在該期間內有無補正之可能等情，徒以被
        告已電話通知原告補正用途相符之使用執照，原告期限
        屆滿仍未補正為據，認定原處分並無違法，應予維持云
        云，自難令人甘服。
    9.被告臺北縣政府未於收件起5日內通知原告補正用途相符
      之使用執照，且已逾7日審查期間後才以原處分駁回原告
      之申請，顯有違商業登記法第22條、第23條規定：
      (1)按「商業所在地主管機關對於商業登記之申請，認有違
        反法令或不合法定程式者，應自收文之日起五日內通知
        補正，其應行補正事項，應一次通知之。」，商業登記
        法第22條定有明文。
      (2)查本件營利事業變更登記，經經濟部以中華民國95年9
        月21日經訴字第09506178960號訴願決定書命原處分機
        關重為處分後（參證一）。被告於接獲上開訴願決定書
        ，遂以95年10月2北府建登字第0950684507號函通知原
        告檢附原申請書、用途相符之使用執照等文件送交被告
        續為審查（參證二）。原告即依該函之指示，於95年10
        月12日將申請書、使用執照等文件遞交給被告，凡上被
        告收件之事實，亦有原處分說明一記載「依．．貴商號
        95年10月12日申請書辦理」云云（參證三）以及被告行
        政訴訟答辯狀所載「原告嗣於95年10月12日送件至被告
        辦理」等語可證（參被告96年6月15日被告行政訴訟答
        辯狀第2頁第7行以下）。因此，被告自95年10月12 日
        收件之日起，如認為原告申請之文件有欠缺，依商業登
        記法第22條規定，自應於5日內（即95年10月16日前）
        通知原告補正。惟查，被告自96年1月16日收受原告所
        遞交之文件之日後，依被告行政訴訟答辯狀所載，遲至
        95年10月18日始以電話通知原告補正用途相符之使用執
        照（參被告96年6月20日行政訴訟答辯狀第2頁第8行以
        下），早已逾商業登記法第22條規定之5日期間，故被
        告臺北縣政府逾期以電話通知原告補正，並非合法之通
        知。則被告臺北縣政府不遵守商業登記法所規定應通知
        補正期間於前，其後又以原告逾期未補正為由，駁回原
        告之申請，自有違法。
      (3)再按「商業所在地主管機關辦理商業登記案件之期間，
        自收件之日起至核准登記之日止，不得逾七日。但依前
        條規定通知補正期間，不計在內。」，商業登記法第23
        條定有明文。考諸其立法理由謂：「為落實行政革新政
        策，廢除營利事業統一發證制度後，爰將主管機關辦理
        商業登記案件之期間，統一修正為七日，以達簡政便民
        之旨。」。依上開條文規定，被告自收件時起，扣除通
        知補正期間，依商業登記法第23條規定，辦理商業登記
        案件之期間不得超過7日。惟被告自95年10月12日收受
        原告所遞交之文件起，依被告行政訴訟答辯狀所載，遲
        至95年10月18日始以電話通知原告補正用途相符之使用
        執照，其間已經過6天。而依商業登記法第23條規定補
        正期間不計入被告辦理商業登記案件之期間，扣除補正
        期間（依被告所稱於95年10月18日以電話通知原告補正
        用途相符之使用執照，至原處分所載約定補正日期95年
        10月25日），自原處分所載約定補正日期95年10 月25
        日之次日起，至被告於95年11月3日作出原處分，又已
        經過9天，足見被告辦理本件營利事業變更登記之時間
        扣除補正期間後，共計15天，早已逾7日審查期間。從
        而，被告未依商業登記法第23條所定之作業時間內完成
        審查程序於前，嗣又以原處分駁回原告之申請於後，自
        非合法。
    10.被告臺北縣政府雖辯稱其彙整原告申請登記之營業場所相
      關案件資料可稽，同一營業場所同時有5家營利事業主體
      申設（皆檢附94年莊變使字第307號【原為71莊使字第524
      號】，建築物登載地址為新莊市○○路○段1號1樓），於
      辦理建築物使用用途更動項目及申請營利事業登記上，皆
      於法未合，彼此間產生競合問題，則原告等5件申請案以
      分別申請方式以遂行不法意圖之脫法行為甚明云云（參被
      告97年1月25日行政訴訟補充答辯狀第3頁第5行以下）。
      惟查，原告等各家電子遊樂場申請之營業地點雖位於同一
      門牌編號內，但依被告所核發之71莊使字第524號所載（
      證十三），該建築物第一層之原有面積為1208.7平方公尺
      ，已超過300平方公尺以上，且依該建物第1層平面圖所載
      ，該一樓層面皆以分間牆區隔為數個部分，並有不同之出
      入口，此外，原告等各家電子遊樂場之申請者所申請變更
      登記之地點亦非位在同一區域（請參證十四平面圖），參
      照被告所援用之經濟部經商字第09000303660號函所示「
      ：按『電子遊戲場業同一營業場所認定基準』第三條規定
      ：「同一門牌編號內之營業場所於同一樓層面積達三百平
      方公尺以上以分間牆區隔，或同一門牌編號內之營業場所
      有不同樓層區隔，並符合建築及消防相關法令規定，且設
      有不同出入口者，視為不同營業場所。」之意旨（證十五
      ），原告等各家電子遊樂場申請之營業地點依上開函釋所
      示之內容，已視為不同營業場所，彼此間並無申請產生競
      合之問題，更無被告所稱同一營業場所同時有5家營利事
      業主體申設之情形，故原告之申請完全合法，並無違相關
      之法令，何有被告所稱脫法行為可言？被告臺北縣政府對
      此當知之甚詳，否則其於審查本件申請案時，依其審查之
      專業，早就以上開事由否准本件原告之申請，根本不會多
      此一舉一再進行審查程序，命原告補正文件，並遲至本件
      訴訟進行中才忽而主張本件同一營業場所同時有5家營利
      事業主體申設之情事。是被告未於商業登記法第22條、第
      23條規定之法定期間內踐行合法之審查程序在先（參原告
      97年2月5日行政訴訟辯論意旨狀第9頁第三點），為掩飾
      其違法之事實，無所不用其極，遮拾前揭經濟部經商字第
      09000303660號函釋之片斷內容，以斷章取義之方式來合
      理化原處分之合法性，實非可採。
    11.況且原處分係以原告逾期未補正用途相符之使用執照為唯
      一理由，否准原告之申請，並非以上述申請產生競合為處
      分理由，因此，原處分是否合法，繫於被告所訂定之補正
      期間是否相當、有無違反平等原則以及被告有無遵守商業
      登記法第22條、第23條規定之法定期間作出原處分。只要
      原處分有上述情事之一，即屬違法，至於被告所稱申請有
      無產生競合，完全與原處分所載之否准理由無關，自不能
      以原處分未記載之理由，來反論原處分之合法性。
    12.綜上所述，原處分及訴願決定均有違法，應予撤銷，爰請
      求鈞院賜判決如訴之聲明，俾維權利，實感德便。
  (二)被告主張之理由：
    1.按「法規對其他法規所規定之同一事項而為特別之規定者
      ，應優先適用之。其他法規修正後，仍應優先適用」，中
      央法規標準法第16條定有明文。又「為管理電子遊戲場業
      ，並維護社會安寧、善良風俗、公共安全及國民身心健康
      ，特制定本條例。本條例未規定者，依其他法令之規定」
      、「電子遊戲場申請設立時，其營業場所位於實施都市計
      畫地區者，應符合都市計畫法及都市土地使用分區管制之
      規定；於非都市計畫地區者，應符合區域計畫法及非都市
      土地使用分區管制之規定」、「營業場所建築物之構造、
      設備，應符合建築法令之規定」、「經營電子遊戲場業，
      應依公司法或商業登記法辦理公司或商業登記；其為公司
      組織者，於申請公司設立、遷址登記時，應檢附其營業場
      所合於第八條第一款及第二款規定之證明文件。前項規定
      於公司申請增加電子遊戲場業之營業項目變更登記時，亦
      適用之」，為電子遊戲場業管理條例第1條、第8條第1款
      、第2款及第10條所規定（證7）。本案原告申請電子遊戲
      場業營業項目之登記，依上開法令規定，理應先符合「電
      子遊戲場業管理條例」之相關規範，於申請時檢附其營業
      場所合於第8條第1款及第2款規定之證明文件，自不待言
      。
    2.復按「商業登記，依本法之規定；本法未規定者，從其他
      法律之規定。」、「主管機關對於商業登記之申請，認為
      有違反法令或不合法定程式者，應於收文後五日內通知補
      正，其應行補正事項，應一次通知之。」為商業登記法第
      1條、第21條所規定（證8）。另「營利事業之登記，申請
      人應填妥申請書，連同應具備之各種文件，向所在地之營
      利事業登記聯合作業中心（以下簡稱聯合作業中心）提出
      申請。」、「聯合作業中心由商業、稅捐、都市計畫、建
      築主管單位組成，前項聯合作業中心之綜合業務，由商業
      單位辦理」、「各主管單位審查事項如下：一、稅捐單位
      ：審查稅務法令規定事項。二、都市計畫單位：審查都市
      計畫法令規定事項。三、建築單位：審查建築管理法令規
      定事項。四、商業單位：審查商業登記法令規定事項。五
      。其他會辦單位：審查各該主管法令規定事項」、「申請
      登記案件未經核准者，由商業單位以直轄市政府或縣（市
      ）政府名義敘明理由，將原案件及所繳規費退還」，營利
      事業統一發證辦法第3條、第4條、第6條、第8條亦定有明
      文（證9）。
    3.最高行政法院93年度判字第761號判決內容略以：「(3)原
      審斟酌全辯論意旨及調查證據結果，以：‧‧‧被上訴人
      依內政部89年3月28日台89內營字第8982887號函說明三：
      『另建築物使用應按其使用強度及危險指標分類、分組，
      如附件一。附表一未例舉之使用項目，由直轄市、縣（市
      ）主管建築機關依使用類組定義認定之。又建築物原使用
      執照未登載類組者，應由該管主管建築機關依附表一之類
      組定義確認其類組，並加註於原使用執照，為建築法第73
      條執行要點第1點及第3點所明定【註：內政部根據新修正
      的建築法，於93年10月8日廢止建築法第73條執行要點，
      並於93年9月14日以台內營字第0930086366號令訂定「建
      築物使用類組及變更使用辦法」明確規範使用類組、用途
      變更及項目更動事項，以取代建築法第73條執行要點】。
      是依上開附表一認定電子遊戲場業之使用類組歸屬為B1類
      組，至建築物原使用執照所載用途為遊藝場，是否涵蓋電
      子遊戲場業乙節，應由當地主管建築機關就原使用執照之
      審查核發及上開規定認定核處之。』之內容，認上訴人檢
      附之建物使用執照用途『遊藝場』是否涵蓋電子遊戲場用
      途，應向被上訴人所屬工務局就原使用執照認定核處再行
      辦理，究其本意，業據被上訴人於本件訴訟中陳明，係以
      上訴人所檢附之建物使用執照用途『遊藝場』，與『電子
      遊戲場』之使用項目有別，爰否准其營業項目變更登記之
      申請。經查，『遊藝場』與『電子遊戲場』雖同屬建築法
      第73條執行要點規定之B1類組，惟其係屬B1類組中之不同
      使用項目，本件系爭建物使用執照所載用途為『遊藝場』
      ，如擬作為『電子遊戲場』之使用，雖無須向建築主管機
      關辦理使用執照用途之變更，惟仍須依申請時建築法第73
      條執行要點第13點：『建築物同類之使用項目更動，應備
      具使用項目更動申請書（附表四），並檢附下列各件，報
      請該管主管建築機關備查：1.建築物之原使用執照影本。
      2.房屋權利證明文件。3.使用項目更動表。4.更動範圍圖
      說。』之規定，辦理建築物使用項目更動報備。是本件上
      訴人在未將『遊藝場』之使用項目辦理更動報備為『電子
      遊戲場』之使用項目前，被上訴人否准其營業項目變更登
      記之申請，即無不洽。(4)‧‧‧又本件系爭建築物使用
      執照所載用途為『遊藝場』，如擬作為『電子遊戲場』之
      使用，仍須依申請時建築法第73條執行要點第13 點之規
      定，辦理建築物使用項目更動報備，而上訴人既尚未依規
      定辦理，則被上訴人自得否准其營業項目變更登記之申請
      。」（證10），另最高行政法院93年度判字第726 號判決
      要旨亦明文：「‧‧‧而建築物使用項目之變更或同類使
      用項目之更動，依行為時『建築法第73條執行要點』第13
      點之規定，均應由申請人檢附相關資料始得辦理，被上訴
      人無從逕行命其所屬工務局予以認定核處。上訴人主張本
      件無須辦理使用執照用途之變更、使用項目更動僅須『報
      備』，上訴人應命所屬工務局直接認定核處云云，均無足
      採。」（證11）
    4.再按經濟部89年6月5日經商字第89015845號函釋示：「建
      築物使用執照影本記載用途屬同組（例如B1組），仍應向
      建築主管機關申請項目更動」（證12）。經查本案檢附94
      莊變使字第307號變更使用執照，該址用途部分變更為「
      視廳歌唱場所」（證13），依建築物使用類組及變更使用
      辦法附表一所示，「視廳歌唱場所」與「電子遊戲場」屬
      B1類組不同項，且依上開法規判令意旨，「遊藝場」與「
      電子遊戲場」雖同屬建築物使用類組及變更使用辦法規定
      之B1類組，惟電子遊戲場之新設仍應檢附「電子遊戲場」
      之建築物使用執照，故「視廳歌唱場所」與「電子遊戲場
      」為B1類組之不同使用項目，仍須依建築物使用類組及變
      更使用辦法第10條規定辦理建築物使用項目更動變更，故
      被告依電子遊戲場業管理條例第8條第2款規定，請原告補
      正建築物使用用途為「電子遊戲場」之使用執照，於法並
      無違誤。
    5.本案原告申請變更登記乙案，依前開營利事業統一發證辦
      法之規定，營利事業登記申請案需經稅務、都市計畫、建
      築管理、商業等單位就各管法令規範事項審查核可，始得
      核發營利事業登記證。申請案既需審查建築法令規範事項
      ，又經被告聯合作業中心之建築單位審查意見為使用項目
      不同，原告未辦理建築物使用項目更動變更並檢附建築物
      使用用途為「電子遊戲場」之使用執照，其與電子遊戲場
      業管理條例第8條第2款之規定相違事屬明確，被告乃依商
      業登記法第21條規定請原告限期補正建築物使用用途為「
      電子遊戲場」之使用執照，惟原告逾期未為補正，未合商
      業登記法定程式，被告爰依營利事業統一發證辦法第8條
      之規定，敘明理由退還原案之處分於法並無違誤，最高行
      政法院45年度裁字第25號判例亦持相同見解（證14）。
    6.另，有關原告援引高雄高等行政法院92年度訴字第1157
      號裁判（證15），並訴稱被告違反行政程序法第5條、第
      96條第1項第2款規定乙節，詳究該裁判之案情爭點，係為
      該案被告所為函文究屬觀念通知或行政處分之爭。按行政
      程序法第92條規定：「本法所稱行政處分，係指行政機關
      就公法上具體事件所為之決定或其他公權力措施而對外直
      接發生法律效果之單方行政行為」，又依據司法院大法官
      釋字第423號解釋文有謂：「行政機關行使公權力，就特
      定具體之公法事件所為對外發生法律上效果之單方行政行
      為，皆屬行政處分，不因其用語、形式以及是否有後續行
      為或記載不得聲明不服之文字而有異。若行政機關以通知
      書名義製作，直接影響人民權利義務關係，且實際上已對
      外發生效力者，如以仍有後續處分行為，或載有不得提起
      訴願，而視其為非行政處分，自與憲法保障人民訴願及訴
      訟權利之意旨不符。‧‧‧』，故被告之處分係發生拒絕
      原告營利事業變更登記聲請法律效果之行政處分，此亦為
      原告所不爭，則原告援引之案例，其案情與態樣皆與本件
      不同，原告尚難比附援引。
    7.按「主管機關對於商業登記之申請，認為有違反法令或不
      合法定程式者，應於收文後五日內通知補正，其應行補正
      事項，應一次通知之。」、「主管機關辦理商業登記案件
      之期間，自收件之日起至核准登記之日止，不得逾七日。
      但依前條規定通知補正期間，不計在內。」為商業登記法
      第21條、第22條所明定（證17）。復依經濟部96年4月17
      日經訴字第09606065860號訴願決定理由略以：「復按商
      業登記法第21條規定，主管機關對於商業登記之申請，認
      有違反法令或不合法定程式者，應於收文後5日內通知補
      正，其應行補正事項，應一次通知之。一般而言，行政機
      關通知申請人補正之事項係以不合法定程式之程序事項為
      主（例如：申請文件缺漏頁、申請人未簽名蓋章、有代理
      人但未檢附合法委任書等等），然前揭商業登記法明文規
      定『違反法令』者亦屬應通知補正之事項，故申請商業登
      記者若有違反法令之實體事由時，主管機關仍應視該實體
      事由之性質，依職權指定相當期間命申請人補正；俟指定
      期間屆滿而申請人仍未補正或無法補正時，方得為否准申
      請之處分。」（證18）準此，本案原告申請營利事業變更
      登記乙案，因原告未檢附用途相符使用執照，核屬違反建
      築法令事項，被告乃依商業登記法第21條通知原告於7日
      內補正用途相符使用執照，原告屆期未為補正，被告自得
      為否准申請之處分，鈞院96年訴字第2082號判決亦支持此
      見解（證21）。另，原告訴稱前開法規期日規定，係屬「
      訓示期間」，被告限期原告7日內補正於法無據云云，惟
      按法律之內容不能鉅細靡遺，行政機關為利業務之進行，
      於不逾越母法條件下，自可依職權訂定一般處理程序，惟
      程序規範之適用貴在公平，對於同一情形應一視同仁適用
      相同之規範，即無悖程序正義之精神。查被告限期申請人
      於7日內補正，係為承辦商業登記業務之一般通案程序，
      尚非針對個案為之，亦核屬依職權訂定之事項，又該項為
      人民申請行為所設之期間限制，與一般為促令行政機關執
      行職務迅速而設之職務期間（訓示期間），性質有所不同
      ，人民有切實遵守之義務，應屬法定不變期間，則原告訴
      稱於法無據，容有誤解。
    8.復按「電子遊戲場業在同一營業場所不得混合營業級別經
      營。前項所稱同一營業場所之認定基準，由中央主管機關
      定之。」、「經營電子遊戲場業者，於申請營利事業登記
      前，應就每一營業場所依中央主管機關所定保險金額投保
      公共意外責任險，保險期間屆滿時，應予以續保」為電子
      遊戲場業管理條例第5條第2項及第3項、第13條前段所規
      定（證16）。又，「電子遊戲場業同一營業場所認定基準
      」第2條規定：「本條例第五條第二項所稱同一營業場所
      ，指同一門牌編號之營業場所。」經濟部90年3月15日經
      商字第09002047390號函釋略以：「另按電子遊戲場業管
      理條例第十三條規定：『經營電子遊戲場業者，於申請營
      利事業登記前，應就每一營業場所依中央主管機關所定保
      險金額投保公共意外責任險，……』；又按『電子遊戲場
      業公共意外責任險投保辦法』第二條規定：『電子遊戲場
      業之每一營業場所為一投保單位，由所屬營利事業主體分
      別予以投保。』據此，投保單位應由所屬營利事業主體予
      以投保。」經濟部90年12月14日經商字第0900303660 號
      函釋亦陳明「同一營業場所原則上，僅能頒有一張營業級
      別證」（證19）。詳言之，每一營業場所僅能有一營利事
      業主體，惟按被告彙整原告申請登記之營業場所相關案件
      資料（證20）可稽，同一營業場所同時有5家營利事業主
      體申設（皆檢附94莊變使字第307號變更使用執照【原為
      71年莊使字第524號】，建築物登載地址皆為新莊市○○
      路○段1號1樓），於辦理建築物使用用途更動項目及申請
      營利事業登記上，皆於法未合，彼此間並產生競合問題，
      則原告等5件申請案以分別申請方式以遂行其不法意圖之
      脫法行為甚明。
    9.另原告於行政訴訟補充理由訴稱，訴願決定將被告95年10
      月2日北府建登字第0950579025號函請原告檢附原申請書
      件2份、用途相符之使用執照續辦之通知書視為被告依商
      業登記法第21條規定通知原告補正之處分，自有違誤云云
      ，實屬無稽。查訴願決定理由係陳明被告於否准原告申請
      案前，依規定通知原告檢附申請電子遊戲場業設立之商業
      登記應備書件續辦，並於原告送件續辦經被告審理後，復
      依商業登記法第21條規定一次通知原告應補正事項之事實
      經過，何來所謂「處分」？又，被告前以95年10月2日北
      府建登字第0950579025號審查通知書已通知原告通知應檢
      附用途為「電子遊戲場」之使用執照，復於前開第2次電
      話通知原告應檢附用途相符之使用執照，已善盡通知義務
      ，惟原告仍執以為之，並於第2次通知屆期後仍未補正，
      被告自得為否准申請之處分。
    10.末按「權利之行使，不得違反公共利益，或以損害他人為
      主要目的。行使權利，履行義務，應依誠實及信用方法」
      ，為民法第148條所明定。查本案原告於95年10月12日再
      次送件至被告機關辦理，並經被告機關各單位聯合審查會
      辦後，於95於10月18日以電話通知原告應於95於10月25日
      前補正用途相符之使用執照及營利事業登記證正本續為辦
      理，此有被告機關「八種行業暨電玩業營利事業登記案件
      電話通知紀錄表」可稽，內已載明受話人及通知內容並經
      被告機關三層會核，則原告於事後訴稱並未知悉上情，並
      據以指摘本府有違行政程序之誠實信用原則云云，依舉證
      責任分配原則，原告應就其主張之事實負舉證責任，未能
      舉證，即應負不利益結果，最高行政法院31年判字第53號
      及36年判字第16號判例要旨亦著有明文（證22）。
    11.綜上所述，被告對原告申請營利事業變更登記乙案所為處
      分於法並無不當，原告所訴核無理由，謹請依法駁回其訴
      訟。
    理  由
一、按「電子遊戲場申請設立時，其營業場所應符合下列規定：
    ．．．二營業場所建築物之構造、設備，應符合建築法令之
    規定。．．．」電子遊戲場業管理條例第8 條第2 款定有明
    文規定；又建築法第73條第2 項規定：「建築物應依核定之
    使用類組使用，其有變更使用類組或．．．其他與原核定使
    用不合之變更者，應申請變更使用執照。．．．」、另按建
    築物使用類組及變更使用辦法第10條規定：「建築物為同一
    使用類組之使用項目更動，除A 、B 二類之同組使用項目更
    動，其室內裝修變更且面積達300 平方公尺以上者外，應檢
    附使用項目更動申報書（如附表四）及下列文件，報請該管
    主管建築機關登載於使用執照或發給核准更動使用文件：．
    ．．。」且依前開建築物使用類組及變更使用辦法第2 條第
    1 項及其附表一所示，「視聽歌唱場所」與「電子遊戲場」
    係同屬B1 類 組之不同使用項目。
二、次按營利事業統一發證辦法第3 條第1 項規定：「營利事業
    之登記，申請人應填妥申請書，連同應具備之各種文件，向
    所在地之營利事業登記聯合作業中心（下稱聯合作業中心）
    提出申請。」同辦法第4 條規定：「聯合作業中心由商業、
    稅捐、都市計畫、建築主管單位組成。」、同辦法第6 條第
    3 款規定：「各主管單位審查事項如下：．．．三建築單位
    ：審查建築管理法令規定事項。．．．」、同同辦法第8 條
    規定：「申請登記案件未經核准者，由商業單位以直轄市政
    府或縣（市）政府名義敘明理由，將原案及所繳規費退還。
    」
三、查原告前於95年4 月20日向被告申請於系爭地址設立「佳樂
    電子遊戲場」，經營電子遊戲場業業務。案經被告審查，以
    95年5 月22日北府建登字第0953019486號營利事業登記審查
    通知書，核認原告申請營業地點1000公尺範圍內有國民中學
    、小學、高中等學校，不符該府90年4 月23日90北府城開字
    第145266號公告之規定，且原告所檢附之該府94莊變使字第
    307 號變更使用執照，其建築物用途為「視聽歌唱場所」，
    與所申請營業項目「電子遊戲場」用途不符，乃將原送申請
    書件抽存申請書及委託書各乙份存檔，餘均檢還原告，而為
    否准所請之處分。原告不服，訴經經濟部95年9 月21日經訴
    字第09506178960 號訴願決定書，以被告主要係以原告之營
    業場所未符合被告90年4 月23日90北府城開字第145266 號
    公告之規定，否准本件原告申請營業登記。然該公告僅為被
    告依都市計畫法臺灣省施行細則第17條第9 款之規定逕為公
    告限制申請設立電子遊戲場業者，須距離國民中、小學、高
    中、職校、醫院1000公尺以上，應係對於人民營業權之限制
    ，其未以自治條例為之，即與地方制度法第28條第2 款之規
    定不合，該公告要非合法，則原處分已失其依據；又原告申
    請營業地點之建築物用途「視聽歌唱場所」縱如被告機關所
    稱與其所申請「電子遊戲場」之用途不符，然是否為可補正
    之事項，而得由被告限期補正後，准其變更登記，容有重為
    審酌之必要等理由，乃將原處分撤銷，並責由被告另為適法
    之處分。案經被告通知原告檢附申請書件及用途相符之使用
    執照續為審查，惟因原告未於期限95年10月25日前補正用途
    相符之使用執照，而以系爭處分駁回原告之申請。原告不服
    ，提起訴願亦遭決定駁回，遂向本院提起本件行政訴訟之事
    實，有系爭地址建物之變更使用執照（94莊變使字第307 號
    ，附訴願卷原證6 、本院卷被證13）、被告95年10月2 日北
    府建登字第0950684507號函（附訴願卷證2 ）、被告95年10
    月18日「八種行業暨電玩業營利事業登記案件電話通知紀錄
    表」（附本院卷被證4 ）、系爭處分（附訴願卷證6 ）及訴
    願書等各附原處分卷足稽。兩造主張之事實、理由及陳述，
    有如上述整理，雙方主要爭執在：被告依商業登記法第21條
    規定請原告限期補正建築物使用用途為「電子遊戲場」之使
    用執照，以原告逾補正日期未為補正而予以駁回，是否適法
    ？
四、經查：
  (一)本件原告前於95年4 月20日向被告申請在系爭地址設立「佳
    樂電子遊戲場」，經營電子遊戲場業業務，而該地址之建物
    之最後變更使用執照登載為變更後用途係「視廳歌唱場所」
    ，有被告所提證13（94莊變使字第307 號）變更使用執照影
    本一份在卷足稽。是依原告所檢附之臺北縣政府94莊變使字
    第307 號變更使用執照所載，其營業所在地建築物之使用用
    途為「視聽歌唱場所」，依首揭建築法及建築物使用類組及
    變更使用辦法之規定，「視廳歌唱場所」與所申辦之「電子
    遊戲場業」屬Bl類組中之不同使用項目，自應變更使用執照
    或辦理建築物使用項目更動報備後，始得作為電子遊戲場之
    營業場所，被告機關方得核准其營利事業設立登記之申請。
    原告既為在系爭地址申請營業之建築物用途為「電子遊戲場
    場業」，即須依上揭電子遊戲場業管理條例第8 條第2 款及
    建築法第73條第2 項規定，提出申請營業之建築物用途為「
    電子遊戲場」之「變更使用執照」，始符本件商業登記之要
    件。本件原告既未依前揭相關規定，提出用途相符之使用執
    照，即向被告機關申請電子遊戲場業之營利事業設立登記，
    自與電子遊戲場業管理條例第8 條第2 款規定未合之事實，
    洵堪認定。
  (二)惟按商業登記法第21條規定：「主管機關對於商業登記之申
    請，認為有違反法令或不合法定程式者，應於收文後五日內
    通知補正，其應行補正事項，應一次通知之。」、同法第22
    條規定：「主管機關辦理商業登記案件之期間，自收件之日
    起至核准登記之日止，不得逾七日。但依前條規定通知補正
    期間，不計在內。」可知商業登記法業已規定對於商業登記
    之申請，主管機關如認為有違反法令或不合法定程式者，應
    於收文後五日內通知補正。該5 日應僅係訓示規定，並非法
    定期間，至於補正期間之多寡，法雖無明文，自應以相當合
    理期間為考量，惟仍不能漫無限制，否則申請者將可能利用
    補正之不確定期限，妨礙行政機關申請業務正常之流程，而
    導致申請業務之停滯不前，其結果積案日增，相對的侵害依
    正常申請流程為申請者之權益，亦非所宜，從而被告依所訂
    定「受理公司、行號營利事業登記設立變更標準作業流程說
    明」，作業流程9 ：綜合審查之步驟說明貳二「補正」：通
    知5 日內補正，逾期補正予以退件之作業流程，以供承辦人
    員統一遵循，與法自無不合，難謂逾越上開法規範意旨。被
    告指稱因週休2 日緣故，5 日再增加2 日改為7 日，此為本
    件定為7 日補正之緣由等語，自屬有據，尚符合一般補正之
    客觀合理期限。況被告以上開95年10月2 日之通知補正函，
    迄再度以電話催告於95年10月25日前補正，實際補正期限亦
    已逾上述通知函所定之7 日補正期限，而本件行政救濟進行
    迄今亦已逾年餘，在該段期間內原告仍有補正機會，但迄本
    件辯論終結前仍未見原告補正其欠缺，則原告所提文件既未
    能符合營利事業項目變更登記之要件，被告如何能准許其申
    請。是原告指稱該項期限不合法，應俟「申請變更使用使用
    執照」結果等語，於法難謂有據。又查，「申請變更使用使
    用執照」之結果，可能因行政救濟遷延時日，並無法短期內
    獲致結果，是原告此部分之主張有不合理之處亦明，無法採
    憑。另被告陳稱此7 日為法定不變期間，容有誤會，併此敘
    明。
  (三)原告訴稱原處分雖記載「約定補正日期為10月25日」云云（
    證3 ），然並未發現任何有關被告與原告約定補正日期為95
    年10月25日之書面文件，且原告並未接到被告承辦人員通知
    補正之電話，更不知有通知補正之事實等語。惟查，被告前
    曾以95年10月2 日北府建登字第0950684507號函通知原告應
    檢附用途為「電子遊戲場」之使用執照，被告所屬陳姓女員
    工復於95年10月18日另以電話通知原告（由林姓女員工受話
    ）應檢附用途相符之使用執照，分別有該通知函及電話紀錄
    分別附卷足查（被證2 及4 ），足知被告已盡通知之義務，
    惟原告既未能於補正期限內為之，被告因而據以否准申請之
    處分，於法自屬有據。
  (四)原告另援引高雄高等行政法院92年度訴字第1157號裁判（被
    證15），並訴稱被告違反行政程序法第5 條、第96條第1 項
    第2 款規定等語。然查，該裁判之案情爭點為該案被告所為
    之函文，究屬觀念通知或行政處分之爭，與本件案情顯然有
    別，自難予以比附援引。
  (五)原告另訴稱被告處理訴外人永佳育樂有限公司一案，並未限
    定補正期限，被告有違平等原則而為差別待遇等語。惟查，
    依原告所提原證11所附之「台北縣政府函（94年10月4 日北
    府建登字第0940633994號）」主旨欄係記載：「．．．並請
    備齊應附證明書．．．提出申請．．．。」並無記載訴外人
    永佳育樂有限公司應補正「使用執照」之文字或字義；再對
    照被證25永佳育樂有限公司之陳請書之內容，亦無有關補正
    使用執照之問題，分別有該等證物在卷足證，原告指陳被告
    處理訴外人永佳育樂有限公司一案並未限定補正期限，被告
    有違平等原則而為差別待遇等語，既與查證之事實不符，自
    難採憑，難謂被告處理系爭本件亦有原告所指之違反平等原
    則及差別待遇之情事，附此敘明。
五、綜上，原告所訴均委無足採，從而被告以原告逾期未補正載
    明建築物用途為「電子遊戲場」之「變更使用執照」，因而
    否准其「電子遊戲場業」營利事業設立登記之申請，自無違
    誤，訴願決定予以維持，亦無不合。原告徒執前詞，訴請撤
    銷，並命被告作成核准原告設立佳樂電子遊戲場，經營電子
    遊戲場業務之處分，均無理由，應予駁回。
六、本件判決基礎已經明確，兩造其餘主張或陳述，與判決結果
    無影響，不再一一論述。
據上論結，本件原告之訴為無理由，爰依行政訴訟法第98條第1
項前段，判決如主文。
中    華    民    國    97    年     2    月   29     日
                臺北高等行政法院第六庭
                          審判長法  官  林  文  舟
                                法  官  許  瑞  助
                                法  官  陳  鴻  斌
上為正本係照原本作成。
如不服本判決，應於送達後20日內向本院提出上訴狀並表明上訴
理由，如於本判決宣示後送達前提起上訴者，應於判決送達後20
日內補提上訴理由書（須按他造人數附繕本）。
中    華    民    國    97    年     3    月    4     日
                                書記官  陳  清  容


司法院資訊處製作；財團法人民間司法改革基金會備份。
